【裁判字號】    90,簡,3839
【裁判日期】    901018
【裁判案由】    醫療法
【裁判全文】
高雄高等行政法院簡易判決                         九十年度簡字第三八三九號
    原      告  財團法人私立高雄醫學大學附設中和紀念醫院
    代  表  人  甲○○  院長
    訴訟代理人  王伊忱  律師
                陳景裕  律師
                鄭美玲  律師
    被      告  高雄市政府
    代  表  人  乙○○  ○○
    訴訟代理人  丙○○
右當事人間因醫療法事件，原告不服行政院衛生署中華民國九十年三月二十九日衛署
訴字第○九○○○○二○二○號訴願決定，提起行政訴訟，本院判決如左：
    主  文
訴願決定及原處分均撤銷。
訴訟費用由被告負擔。
    事實及理由
一、緣原告為財團法人私立高雄醫學大學附設中和紀念醫院，係一合法登錄之財團法
    人醫院，該院服務牙醫師連熙隆，因於民國（下同）八十七年五月起，在該院連
    續為乳癌患者執行放射醫療業務，經病患向監察院投書陳述，復經監察院調查完
    畢後函轉行政院衛生署移由被告所屬之衛生局查證屬實，被告乃以原告未善盡督
    導之責，違反醫療法第四十一條之規定，依同法第七十七條第一項規定，於八十
    九年十一月二十日以高市府衛三字第四二六四八號處分書裁處原告五千元（折合
    新台幣一萬五千元）罰鍰處分，原告不服，提起訴願亦遭決定駁回，遂提起本件
    行政訴訟。
二、本件原告起訴主張：（一）行政院衛生署之訴願決定，認原告應負行政責任理由
    之一，係以行政罰並無明文採從新從輕原則，無法比照刑法第二條第一項之規定
    云云。惟查「行為後法律有變更者，適用裁處時之法律。但裁處前之法律有利於
    行為人者，適用最有利於行為人之法律。」行政秩序罰草案第三條第一項即採「
    從新從輕」原則，學者洪遜欽於其所著「行政秩序罰論」一書中第三十一頁至第
    三十二頁、陳新民亦於其「行政法學總論」一書第二百八十二頁、及李惠宗於其
    「行政法要義」一書第四百九十五頁中均闡述「從新從輕原則」於行政秩序罰領
    域亦有其適用，是以，行政秩序罰得以「法理」肯定有「從新從輕原則」之適用
    。又稅捐稽徵法第四十八條之三亦採「從新從輕原則」，既然本件放射線專科醫
    師甄審原則（以下簡稱甄審原則）第二十點第二項原規定，已於八十八年十月一
    日修正刪除限制，自屬「行為後法律有變更者，適用裁判時之法律」之情形，而
    應有從新從輕原則之適用。且行政院衛生署亦以其於八十九年一月十二日發文之
    衛署醫字第八八○七四一六四號函中說明四亦載明：「至於本案該牙醫師逾越行
    為時之規定範圍，對病患執行放射治療，本於行為後法律有變更者，適用裁判時
    之法律原則，宜從寬認定未違反醫師法第二十八條第一項之規定」。（二）依中
    央法規標準法第二十一條第四款規定：「同一事項已定有新法規，並公布或發布
    施行者，就法規廢止之」，前揭甄審原則第二十點第二項於被告於八十九年十一
    月二十日作成行政處分時，業已被刪除，公布新規定，則被告引用已廢止之舊法
    規處罰原告，處分亦顯然違法。（三）再者，被告係以連熙隆醫師違反甄選原則
    第二十點之原規定為其處分依據。但查任何人體病症均有其錯綜複雜之成因，並
    可能引發難以預料之有機反應，茲以本件乳癌患者為例，腫瘤細胞常有移轉情形
    ，且其移轉病症殊無定則，如將連熙隆醫師執行醫療業務侷限於口腔頸之特定部
    位，顯然將醫療行為予以切割分裂實違反醫療常規且不合理甚鉅。是以，行政院
    衛生署乃於八十八年十月一日以衛署醫字第八八○四三三七六號公告修正甄審原
    則，將二十點第二項「限以從事口腔頸部腫瘤之放射線腫瘤業務」等限制予以刪
    除。此乃把不合理之設限修正，使不當的立法去除，則依上所述，若行政院衛生
    署亦認為上述限制為不合理而應加以限制，則其如何能認定連熙隆醫師之行為為
    「不當」，又如何認定原告未盡督導之責？由是足見原告並無被告所稱之違反醫
    療法情形，而行政院衛生署於八十八年九月二十日重新核發給原告之專科醫師證
    明亦明確載明「經本署甄審合格為放射線（腫瘤）專科醫師依據醫師法規定給予
    證書以資證明」，且其有效期間為「自八十二年十月二十八日起」，可證行政院
    衛生署亦已認定連熙隆醫師從八十二年起即可從事一般放射線治療業務。（四）
    抑有進者，癌症治療是一種團隊治療，而其中癌症的放射線治療是由醫師、放射
    線專家、護理師、技術師等多方面人員集合其專長來實施放射線治療。本件乳癌
    患者在原告醫院放射治療科接受評估時，並非只有連熙隆醫師一人為其評估，因
    乳癌腫瘤亦可能移轉至頸部，該乳癌病患於司法偵查時亦均稱有照射到頸部，則
    連熙隆醫師既有放射線專科醫師執照，並可從事頸部腫瘤之放射線腫瘤業務，是
    以其參與為預防該等乳癌患者腫瘤轉移之放射線治療評估行為自更無原處分所述
    違反醫師法之規定可言，則原告更無違反醫療法規定。（五）按醫療法第四十一
    條規定：「醫療機構之負責醫師，應督導所屬醫事人員，依各該醫事專門職業法
    規規定，執行業務。」同法第七十七條則規定：「違反第十三條、‧‧‧‧‧‧
    第四十一條‧‧‧‧‧‧之規定者，處五千元以上五萬元以下罰鍰。」依上述第
    四十一條條文規定之對象係「負責醫師」，則若違反該規定者所處罰對象亦應為
    「負責醫師」，並非醫療機構，從而被告本件裁處罰鍰之行政處分係以「財團法
    人私立高雄醫學大學附設中和紀念醫院」為受處分人，其處分顯然違法。而被告
    以醫療法第八十五條規定：「本法所定之罰鍰，於非財團法人設立之醫療機構，
    處罰其負責醫師」之反面解釋，主張除罰鍰於非財團法人設立之醫療機構，處罰
    其負責醫師外，於財團法人設立之醫療機構，即應處罰醫療機構云云，惟查醫療
    法第四十一條已明文規定，其規範之對象為「負責醫師」，文義上已甚明確，而
    同法第七十七條僅規定「違反四十一條者處‧‧‧‧‧‧罰鍰」，則其處罰鍰之
    對象自應依據第四十一條之規範對象而為「負責醫師」，否則即有逾越法律條文
    規定予以解釋之違法。況且醫療法亦有諸多條文規定係直接以醫療機構為規範對
    象者，如第十四條、第十八條等等，因此由上述條文規範對象均與第四十一條規
    定之「負責醫師」明確不同以觀，醫療法第四十一條之規範對象應為醫療機構之
    「負責醫師」而非醫療機構本身，已甚顯然。從而醫療法第八十五條規定應僅於
    法律規定處罰之對象為「醫療機構」之情形始有適用，反之若法律條文已明確規
    定其規範對象為「負責醫師」時，即無醫療法第八十五條之適用。為此，提起本
    件訴訟，聲明求為判決訴願決定及原處分均撤銷。被告則以：（一）本件原告是
    否有違反醫療法第四十一條之違規事實，應以他行政訴訟案件即連熙隆違反醫師
    法案為本件訴訟全部裁判之先決問題，為避免審判之矛盾或牴觸，本件訴訟以依
    行政訴訟法第一百七十七條裁定停止訴訟程序為宜。（二）按「醫師於業務上如
    有違法或不正當行為，得處一個月以上一年以下停業處分或撤銷其執業執照。」
    為醫師法第二十五條所明定，本條有關「不正當行為」意涵尚非明確，乃屬不確
    定法律概念。即本條之法條構成要件部分，因使用的用語具有一般性、抽象性或
    普通性而不夠明確，故於具體事實涵攝於該法律時，需先解釋，判斷該不確定法
    律概念，並將之具體化。而「不確定法律概念」之判斷須確切，其依據為事實，
    事實之是否存在，胥依證據。行政機關為統一事實認定之基準或為避免行政裁量
    時，就法律效果之決定裁量或選擇裁量之恣意，透過行政釋示或訂定行政規則或
    合目的性之裁罰標準（基準），資為機關自體或下級機關遵循之據，寓有避免各
    行政機關於相同事件恣意為不同之處理或行政行為產生不公平之結果（司法院釋
    字第四二三號、第五一一號解釋參照），有違憲法、行政程序法平等權、平等原
    則之精義。查行政院衛生署為應國內醫療作業現況及醫政管理之需，依據醫師法
    第七條之一第三項之立法授權，於七十七年六月二十九日發布「專科醫師分科及
    甄審辦法」，本辦法第十一條第一項規定，中央衛生主管機關辦理專科醫師甄審
    ，應訂定甄審原則，並於八十八年十月一日修正甄審原則第二十點。基於對醫療
    領域專業分工要求之合理目的，期使各類專科醫師於其專業科別各展所長，落實
    醫療人權之保障，甄審原則於八十八年十月一日修正前第二十點第二項規定「經
    依前項規定甄審合格之牙醫師，限以從事口腔腫瘤之放射線腫瘤業務，且限於醫
    學中心為之。」限制牙醫師具放射線科專科醫師者執行醫療業務之範圍。原告之
    牙醫師連熙隆明知其雖具放射線科專科醫師資格，但係牙醫師甄審該專科醫師，
    故其執業受有限制，卻基於概括之意思，自八十七年五月間起，連續為乳癌患者
    為放射治療，逾越業務範圍事證明確，案由監察院調查完竣並指示行政院衛生署
    交下處辦，被告爰於八十八年三月十四日以高市府衛三字第八六七四號移送書，
    移請司法機關偵辦涉有違反醫師法第二十八條之密醫罪嫌，並經臺灣高雄地方法
    院檢察署檢察官起訴在案（八十年度偵字第八四九三號）。甄審原則於八十八年
    十月一日修正第第二十點第二項，規定「經依前項規定甄審合格之牙醫師，得從
    事放射線腫瘤業務，但僅限於醫學中心為之」。其修正僅係事實之變更而非法律
    之變更；且被告係以連熙隆醫師違反醫師法第二十五條規定予以行政處分，進而
    以原告未善盡督導之責，同時依違反醫療法第四十一條規定，爰依同法第七十七
    條第一項處分，而醫師法第二十五條既未修正，甄審原則亦僅係充實醫師法第二
    十五條「不正當行為」之不確定法律概念事實內涵之行政規則，連案並無法律變
    更情事。至於連案刑事法院所採見解是否合於前述之解釋、判例，要非本件行政
    訴訟之前提要件，且應無拘束本件訴訟之效力。（三）醫事法規目前尚無從新從
    輕之規定，而連案並無法律變更情事，已如前述，縱使認為行政規則之變更為法
    律變更，惟有關行政秩序罰領域是否有刑法總則從新從輕原則之適用問題，非無
    爭議。原告固舉多位學者之贊成看法，惟未見提出實務上肯定之見解。另原告所
    提行政秩序罰草案第三條第一項規定「行為後法律有變更者，適用裁處時之法律
    。但裁處前之法律有利於行為人者，適用最有利於行為人之法律。」此草案內容
    ，於七十九年五月提出後，既未經法務部通過，復未提於行政院會審查，且未送
    至立法院審議階段，其地位僅止於草擬作業而已，並無拘束力。次查新法之制定
    、公布以至於施行，往往曠日費時，從新從輕原則在法無明文下，並非可採，因
    民主法治國家首重依法行政，揆諸社會秩序維護法第三條明定從新從輕原則，稅
    捐稽徵法為杜徵納雙方在時間點之爭議，八十五年七月三十日修正，增列第四十
    八條之三從新從輕原則，此外，其餘相關行政法規並無此原則之明文適用。復查
    前行政法院八十四年十月份庭長評事聯席會議決議亦認「行政罰法無類似刑法第
    二條從新從輕主義之規定，‧‧‧‧‧‧，與中央法規標準法第十八條所定關於
    人民申請許可案件適用法規情形有別，亦無該條從新從輕原則之適用。‧‧‧‧
    ‧‧。」基上說明，被告依醫師法第二十五條規定，以原告所屬服務醫師連熙隆
    於業務上有逾越業務範圍之不正當行為，予以行政處分，同時以原告有違醫療法
    第四十一條「醫療機構之負責醫師，應督導所屬醫事人員，依各該醫事專門職業
    法規定，執行業務。」之規定，併依醫療法第七十七條第一項規定處以罰鍰，並
    無違法之處。（四）連熙隆醫師對於逾越業務範圍之醫療行為，乃明知且有意使
    其發生，無視於中央衛生主機關所定甄審原則之規制。原告負責醫師未善盡督導
    之責，原告自應負行政疏失之責。而連熙隆醫師逾越業務範圍，刑責雖免，惟刑
    法與行政秩序罰各有其核心領域，在刑法係以純粹的倫理非價為其特徵，而違反
    秩序罰則以純粹的技術性行政不服從為其特徵，二者間仍有本質之差異。復以實
    務見解，認為行政責任與刑事責任採並罰主義，其行政責任不受刑事部分影響。
    基於甄審原則之修正，原告主張連熙隆醫師之專科證書業經行政院衛生署重新核
    發，且註明有效期限為「八十二年十月二十八日起」，並無業務上的限制事項，
    足證連熙隆醫師於八十七年五月起，明知其得為放射線科腫瘤業務非無限制，卻
    依然故我執意逾越，縱然事後行政院衛生署取消該項執業範圍之限制，惟連熙隆
    醫師於行為時逾越中央衛生主管機關所定甄審原則之限制，為不爭之事實。另查
    癌症治療雖係一需靠團隊治療之疾病，連熙隆聲稱非只由其為患者詳估治療，實
    乃卸責之詞，依醫療常態，如其所言屬實，豈有由限制專業領域之醫師擔任非其
    領域範圍內患者之主治醫師，實與常態相背，臨床上癌症是常有轉移，乳癌患者
    理應由一般放射線科專科醫師主治，如其有轉移至口頸部位，縱使未會請牙醫放
    射科醫師會診，亦能符合該專業治療而不違誤，連熙隆醫師已治療非其專業領域
    內之患者，縱其會請相關人員診治，殊難謂係合乎正常醫療常規模式。連熙隆醫
    師於甄審原則修正前，擅自逾越業務之限制，連續為乳癌患者倪君、陳君等不特
    定病患執行胸部等處之腫瘤放射治療，整個調查過程雖在在顯示出原告有明顯醫
    療不當行為，被告基於衛生行政管理上之需要，對於連熙隆醫師違反醫師法之行
    為予以行政處分，已考量處分之必要性、適當性及禁止過度所為之行政行為，行
    政目的和行政手段但未違反比例原則。（五）再醫療法第八十五條規定「本法所
    定之罰鍰，於非財團法人之私立醫療機構，處罰其負責醫師。」乃屬醫療法規範
    處罰醫療機構時之例外規定。而法律之適用，原則應從寬，例外應從嚴，凡不合
    於例外規定者，自應適用原則規定，依醫療法第八十五條之反面解釋，罰鍰於財
    團法人之私立醫療機構，當處罰其機構而非負責醫師。故本件以原告為處分對象
    ，適法且適格。故而被告以原告違反醫療法第四十一條之規定，斟酌各情節，依
    同法第七十七條第一項規定處分，並選擇最輕之法律效果，處以罰鍰伍仟元，並
    無違法等語資為抗辯，而聲明求為判決駁回原告之訴。
三、按立法者於立法之際，受限於時空因素，以致於條文之內容不夠完全或有歧異，
    故有解釋法律之必要。而文義解釋即為解釋方法之一，至所謂「文義解釋」是指
    對於條文的解釋皆由條文之文字意義著手，依語言文字可能之表達方式，掌握條
    文字面意義而為解釋。次按，「醫療機構之負責醫師，應督導所屬醫事人員，依
    各該醫事專門職業法規規定，執行業務。」「違反第十三條、．．．．．．四十
    一條、．．．．．．之規定．．．．．．，處五千元以上五萬元以下罰鍰。」「
    本法所定之罰鍰，於非財團法人之私立醫療機構，處罰其負責醫師。」分別為醫
    療法第四十一條、第七十七條及第八十五條所明定。依醫療法第四十一條規定之
    內容以觀，此條係課以醫療機構之負責醫師，一「督導所屬醫事人員，依各該醫
    事專門職業法規規定，執行業務」之作為義務，故而醫療機構之負責醫師違反醫
    療法此條所課與之義務，即應依同法第七十七條規定予以處罰；而醫療法第七十
    七條僅規定，「違反第四十一條之規定，處五千元以上五萬元以下罰鍰」，並未
    就受罰之主體訂定特別之規定，從而被處罰之主體自醫療法第四十一條及第七十
    七條法條之文義觀之，其法律規定之作為義務者既為顯然醫療機構之負責醫師，
    則違反此作為義務之受罰主體自亦為醫療機構之負責醫師甚明；至於醫療法第八
    十五條所以規定「本法所定之罰鍰，於非財團法人之私立醫療機構，處罰其負責
    醫師。」乃因非財團法人之私立醫療機構，並未具法人資格，係屬醫師自然人之
    開業場所，是以醫療法第十三條及第二十四條規定，私立醫療機構由醫師設立者
    ，應以醫師為申請人並為該機構之負責醫師，即由醫師設立之私立醫療機構，係
    以其負責醫師為權利義務主體，故有關私立醫療機構之處分即應處罰其負責醫師
    等情，亦據行政院衛生署九十年九月十一日衛署醫字第０九０００五八七一六號
    函敘述甚明，有該函附卷可稽；故醫療法第八十五條係就醫療法關於處分對象依
    法條應為醫療機構之情形下，為解決未具法人資格之私立醫療機構如何處分之問
    題所定之特別規定；而依據前述醫療法第四十一條及第七十七條規定，法律課以
    作為義務之對象為負責醫師，故違反作為義務之受罰主體亦係負責醫師，核與醫
    療法第八十五條規定無涉。至被告主張醫療法第八十五條為關於裁罰之例外規定
    ，本件既無醫療法第八十五條例外規定之適用，自應依醫療法第八十五條反面解
    釋認「本法所定之罰鍰，於財團法人之私立醫療機構，即應處罰其機構而非負責
    醫師。」此種解釋方式，不僅違反法律解釋之原則，且其主張之結論更非依反面
    解釋所得解釋出之結論，並若依被告之解釋方式，則將因解釋之結果變更醫療法
    第四十一條規定之作為義務人及同法第七十七條之受罰主體，亦即以行政機關之
    解釋課以人民作為義務，及使之成為受罰之主體，如此，則中央法規標準法第五
    條第二款「關於人民之權利、義務應以法律定之」之規定，豈不成為具文，故被
    告此一解釋之謬誤可見一斑；是被告關於違反醫療法第四十一條規定，依同法第
    七十七條裁罰之被處罰主體於財團法人之私立醫療機構，應處罰其機構之主張，
    顯無可採。
四、經查：本件被告係以原告所屬牙醫師連熙隆，違反修正前放射線專科醫師甄選原
    則第二十點規定，在該院連續為乳癌患者執行放射醫療業務，認原告違反醫療法
    第四十一條規定，而依同法第七十七條規定對原告為裁罰之處分，已如前述，並
    有被告八十九年十一月二十日以高市府衛三字第四二六四八號處分書附原處分卷
    可稽，而此處分書係以原告（醫療機構）而非行為時之負責醫師為受處分人一節
    ，更據被告陳明在卷；惟從醫療法第四十一條規定之構成要件以觀，違反醫療法
    第四十一條規定之被處罰主體應為醫療機構之負責醫師並非醫療機構本身，已如
    前所述；而「醫療機構應置負責醫師一人，對其機構醫療業務，負督導責任。前
    項負責醫師，須在中央衛生主管機關指定之醫院、診所接受兩年以上之醫師訓練
    ．．．．．．。」為醫療法第十五條所明定。本件原告為財團法人私立高雄醫學
    大學附設中和紀念醫院，為一財團法人組織，故其醫療機構與醫療機構之負責醫
    師，自為不同之權利義務主體；是被告認原告之牙醫師連熙隆，違反修正前放射
    線專科醫師甄選原則第二十點規定，而認有違反醫療法第四十一條規定情事，欲
    依同法第七十七條規定為處分時，依前開所述，其被處罰之主體應為原告之負責
    醫師，並非原告即財團法人本身；故本件被告以原告有違反醫療法第四十一條規
    定情事，依同法第七十七條規定，以被告八十九年十一月二十日高市府衛三字第
    四二六四八號處分對原告裁處五千元（折合新台幣一萬五千元）之罰鍰即有違誤
    ，訴願決定未予糾正，亦有未洽。故原告提起本件訴訟求為撤銷，即有理由，爰
    將訴願決定及原處分均予撤銷。並不經言詞辯論為之。
五、另本件之原處分及訴願決定既因受處分之對象於法有違，而被撤銷，已如上述；
    故本件原處分實體上是否合法，即與本件之結論無影響，是兩造關於原處分實體
    上是否合法之陳述，本院即無再予審究之必要，自亦無依據行政訴訟法第一百七
    十七條裁定停止本件訴訟程序之必要；均併此敘明。
六、據上論結，本件原告之訴為有理由，依行政訴訟法第二百三十三條第一項、第一
    百九十五條第一項前段、第九十八條第三項前段，判決如主文。
中      華      民      國      九十    年      十      月      十八    日
                                高雄高等行政法院第一庭
                                            法      官  楊惠欽
右為正本係照原本作成。
如不服本判決，應於送達後二十日內，向本院提出上訴狀並表明上訴理由，如於本判
決宣示後送達前提起上訴者，應於判決送達後二十日內補提上訴理由書（須按他造當
事人人數附繕本）。
提起上訴應預繳送達用雙掛號郵票七份（每份三十四元）。
中      華      民      國      九十    年      十      月      十八    日
                                            法院書記官  藍亮仁
附註：
行政訴訟法第二百三十五條（第一項、第二項）：
對於適用簡易程序之裁判提起上訴或抗告，須經最高行政法院之許可。
前項許可，以訴訟事件所涉及之法律見解具有原則性者為限。


司法院資訊處製作；財團法人民間司法改革基金會備份。
